臺灣板橋地方法院民事判決　　　　　　 95年度簡上字第241號
上　訴　人　丁○
　　　　　　丙○○
兼上二人
訴訟代理人　乙○○
上列三人共同
訴訟代理人　楊逸民律師
複代理人　　莊志成律師
　　　　　　梁裕勝律師
被上訴人　　甲○○　　住桃園縣桃園市○○○路38號3 樓
上當事人間請求給付票款事件，上訴人對於中華民國95年9 月29
日本院板橋簡易庭第一審簡易判決（95年度板簡字第1954號），
提起上訴，本院於96年11月20日辯論終結，判決如下：
　　主　文
原判決主文第一項關於命上訴人丁○、丙○○、乙○○應負連帶
給付責任之「連帶」部分，暨該部分假執行之宣告與命負擔訴訟
費用之裁判均廢棄。
其餘上訴駁回。
第一、二審訴訟費用由上訴人負擔。
    事 實
甲、上訴人方面：
壹、聲明：
一、原判決廢棄。
二、被上訴人在第一審之訴駁回。
三、第一審及第二審訴訟費用均由被上訴人負擔。
貳、陳述：
一、按共同訴訟中，一人之行為或他造對於共同訴訟人中一人之
    行為及關於其一人所生之事項，除別有規定外，其利害不及
    於他共同訴訟人，民事訴訟法第53條定有明文。又按通常共
    同訴訟人中一人所為之自認，其效力僅及於該共同訴訟人，
    而不及於他共同訴訟人，此亦有最高法院28年上字第2379號
    判例可參。查本件同案被告黃珮珍固於原審自認系爭本票為
    伊與訴外人即上訴人之被繼承人洪天助（已歿）所共同簽發
    ，惟此為上訴人所否認，依上開民事訴訟法規定及最高法院
    判例要旨所示，被告黃珮珍自認之效力應不及於上訴人，原
    審自不得基此為不利於上訴人之判決。
二、又按本票是否真實，應由執票人負證明之責，故發票人主張
    本票係偽造，依非訟事件法第101 條第1 項規定，對執票人
    提起確認本票係偽造或不存在之訴者，自應由執票人就本票
    為真正之事實，先負舉證之責（最高法院70年台上字第1016
    號判決參照）。查本件系爭本票是否為訴外人洪天助所簽發
    ，上訴人於原審已有爭執，惟原審未命被上訴人就系爭本票
    確為訴外人洪天助所簽發乙節舉證，依前述最高法院判決要
    旨所示，自有違誤。
三、再按，「票據固為文義證券及無因證券，票據上之權利義務
    ，悉依票上所載文義定之，與其基礎之原因關係各自獨立，
    票據上權利之行使，不以其原因關係存在為前提，是以執票
    人行使票據上權利時，就其基礎之原因關係確係有效存在，
    不負舉證責任。惟上訴人主張李０招無資力貸款與胡０難，
    李０招則自承系爭本票為其借款與胡０難之憑據，似均認本
    票交付之原因關係為消費借貸，果爾，自應由執票人就借款
    已交付之事實負舉證責任」（最高法院89年台上字第505 號
    判決參照）。查本件上訴人否認被上訴人之母親就借款已交
    付訴外人洪天助，原審復未命上訴人就前開事實舉證，其認
    事用法實難令人甘服。
四、末查，原審認定系爭本票係因被上訴人之母親借款與訴外人
    洪天助，並由其與原審共同被告黃佩珍簽發系爭本票等語，
    準此被上訴人與訴外人洪天助、原審共同被告黃珮珍間，就
    系爭本票並無原因關係，上訴人主張兩造間之本票債權並不
    存在，基此被上訴人何以能請求訴外人洪天助之繼承人（即
    上訴人）與原審共同被告黃珮珍連帶給付票款，原審不查，
    亦嫌擅斷。
五、綜上所陳，被上訴人主張上訴人應連帶給付系爭本票債權乙
    節，並無理由。
參、證據：援用原審之立證方法。
乙、被上訴人方面
壹、聲明：
一、上訴駁回。
二、第一審及第二審訴訟費用均由上訴人負擔。
貳、陳述：除與原判決記載相同者，茲予引用外，補稱：系爭本
    票之真正，已由本票共同發票人黃珮珍證明，原審判決指摘
    甚詳，並無缺失，請求將上訴駁回，維持原判決。
參、證據：除援用原審之立證方法外，另提出本票影本（為訴外
    人洪天助與原審共同被告黃珮珍共同簽發予訴外人即被上訴
    人之母何郭秋）1 紙為證。並聲請詢問證人黃珮珍。
    理  由
一、按當事人是否適格，係指當事人就具體特定訴訟標的有無實
    施訴訟之權能而言，至此項權能之有無，應依當事人與特定
    訴訟標的之關係定之。又關於當事人適格與否，應依原告起
    訴主張之事實定之，非依審判之結果定之，且為法院應依職
    權調查之事項，無論訴訟進行至如何之程度，應隨時依職權
    調查之（最高法院29年上字第1237號判例意旨參照）。當事
    人適格欠缺者，法院應判決駁回原告之訴，不得就原告之訴
    為實體上有無理由之裁判。查上訴人雖辯稱如附表所示之系
    爭票據原因關係，係被上訴人繼承其母之債權，但被上訴人
    並非唯一之繼承人，故該票據權利屬於公同共有之遺產，被
    上訴人單獨起訴主張，有當事人不適格之違法云云，然本件
    被上訴人係主張如附表所示之票據債款，該票據之指定受款
    人均為被上訴人，乃執票人既有向發票人主張票據權利之訴
    訟權能，自難謂被上訴人提起本件訴訟有何當事人之不適格
    。
二、被上訴人起訴主張其持有上訴人三人之被繼承人洪天助與被
    告黃珮珍共同簽發如附表所示之本票4 紙，詎於附表所示之
    到期日向上訴人三人為付款之提示，竟遭退票，追索無效，
    而訴外人洪天助已於民國95年4 月20日過世，上訴人三人為
    洪天助之繼承人，復未拋棄繼承，自應承受洪天助之票據債
    務，而依票據及繼承之法律關係，請求上訴人三人給付票款
    並加給法定利息等語。上訴人則否認如附表所示之票據是其
    父即被繼承人洪天助與原審共同被告黃珮珍（已判決確定）
    共同簽發，縱然如附表所示之票據為上訴人之被繼承人洪天
    助所作成，被繼承人洪天助亦未向被上訴人借得任何款項，
    故被上訴人起訴請求給付票款及利息並無理由等語資為抗辯
    。
三、上訴人否認系爭本票為其父洪天助所簽發，辯稱：伊不知道
    票據是否伊父親開的，伊父親生前也沒有告訴伊這件事等語
    。按票據本身是否真實，即是否為發票人所作成，應由票據
    債權人負證明之責，此觀民事訴訟法第277 條規定之法理至
    明，故本票本身是否真實，即是否為發票人所作成，自仍應
    由執票人負證明之責（最高法院50年台上字第1659號判例意
    旨可供參照）。依上說明，被上訴人自應先就系爭本票確為
    上訴人之被繼承人洪天助所簽發，其上之簽名係為真正負舉
    證之責任。經查，證人黃珮珍已於本院具結證實系爭本票上
    有關「洪天助」簽名、捺印均為洪天助所為（本院96年3 月
    1 日言詞辯論筆錄），另經本院就上訴人所提出之被繼承人
    洪天助生前簽立之忠和寶號估價單、收據、送貨單、發票、
    租賃契約書與於第一商業銀行鶯歌分行、彰化縣大城鄉農會
    開設之帳戶資料及設籍地彰化縣戶政事務所戶籍等資料上之
    洪天助之筆跡與本件系爭本票上發票人欄之洪天助筆跡，以
    肉眼互相比對，無論筆觸、轉折、運筆法均極雷同，可見證
    人所言當非虛構，故上訴人否認系爭票據為其被繼承人洪天
    助所簽發一情，尚不足採；被上訴人主張系爭票據為洪天助
    簽發之事實，堪信為真。至於本院雖將上訴人提出上開被繼
    承人洪天助生前簽立之忠和寶號估價單、收據、送貨單、發
    票、租賃契約書與於第一商業銀行鶯歌分行、彰化縣大城鄉
    農會開設之帳戶資料及設籍地彰化縣戶政事務所戶籍資料，
    及本院向前開金融機構與戶政單位函查取得之第一銀行鶯歌
    分行檢附洪天助開戶印鑑卡1 張、大城鄉農會檢附洪天助開
    戶申請單1 張、大城鄉戶政事務所檢附洪天助印鑑證明申請
    書1 件、遷入戶籍登記申請書1 件、換領身分證申請書1 張
    ，連同系爭本票4 張，送請法務部調查局，就系爭本票上關
    於發票人「洪天助」之筆跡及指印，是否與上開資料上關於
    「洪天助」之筆跡及指印，為同一人之筆跡及指印，惟經法
    務部調查局以送鑑資料不足無法鑑定，請再補足相關資料彙
    送憑辦為由，予以退回一情，有法務部調查局96年7 月2 日
    調科貳字第09600275740 號函暨所附送鑑須知1 件在卷可參
    （附於本院卷內），而上訴人復陳稱除已提出之資料外，無
    法再提供關於被繼承人洪天助之筆跡及指印資料供參（見本
    院卷96年8 月2 日準備程序筆錄），是本院因認無再送鑑定
    之必要，附此敘明。
四、上訴人另主張被繼承人洪天助並未向被上訴人借得任何款項
    ，且縱依被上訴人所述，是繼承被上訴人之母何郭秋之債權
    而來，被上訴人亦未能舉證證明其母何郭秋交付借款予洪天
    助之事實，故否認系爭本票債權原因關係存在。然依證人黃
    珮珍到庭結證稱：「洪天助跟被上訴人的母親（指何郭秋）
    借錢，因為洪天助跟何太太比較不熟，就叫伊出面借錢，但
    何太太說要伊保證才要借錢，所以伊就出面作保證，是在90
    年的時候借的，92年何太太過世後，被上訴人有找洪天助要
    錢，洪天助就先還10萬元，之後被上訴人向洪天助索討，洪
    天助表示一下子沒有那麼多錢，所以就開立4 張各10萬元的
    本票。」、「（問：洪天助向被上訴人母親借錢，是否有開
    立任何證明？）有的，開立本票50萬元，伊跟洪天助在本票
    上都有簽名，都是共同發票人。」、「（問：50萬元本票何
    在？）已經還給洪天助，在簽立系爭本票4 張的時候，就還
    給洪天助了。」等語（均見同前筆錄），足證上訴人之被繼
    承人洪天助應有向被上訴人之母借50萬元，並開立同面額之
    本票，嗣後洪天助交付予被上訴人之上開4 張各10萬元之本
    票（即如附表所示），係為清償舊債務（即50萬元借款扣掉
    已清償10萬元之債務）而負擔之新債務，此觀洪天助又開立
    如附表所示之本票並指定受款人為被上訴人，益徵洪天助有
    積欠上開借款之事實，堪以認定，故本件系爭本票債權原因
    關係，確係被上訴人承續其母何郭秋之借款債權，應非如上
    訴人所指稱無債權原因關係。
五、綜上，原審基於前開法律見解，為命上訴人應給付如附表所
    示本票票款40萬元本息之判決，固非無見。惟查本件被上訴
    人於原審僅請求上訴人應給付上開40萬元本息，而未聲明上
    訴人應連帶給付，故原審逕判命應連帶給付前揭票款本息及
    該部分假執行宣告，顯係就當事人未聲明之事項予以判決，
    自屬訴外裁判，即有未洽，應由本院將原判決關於命上訴人
    連帶給付之「連帶」責任部分廢棄。至原審為命上訴人給付
    上開40萬元票款本息並為依職權假執行之宣告部分，既屬有
    據，仍應維持，上訴意旨仍執上開陳詞，指摘原判決此部分
    不當，求予廢棄改判，即無理由，應予駁回。
六、本件事證已臻明確，兩造其餘攻防方法，經審酌於判決之結
    果無影響，爰不一一論述，併此敘明。
七、據上論結，本件上訴為一部有理由，一部無理由，應依民事
    訴訟法第436 條之1 第3 項、第449 條第1 項、第450 條、
    第79條，判決如主文。
中　　華　　民　　國　　96　　年　　12　　月　　6 　　日
                  民事第二庭    審判長法　官　蕭胤瑮
                                      法  官  連士綱
                                      法  官  陳靜茹
以上正本證明與原本無異
本判決不得上訴
中　　華　　民　　國　　96　　年　　12　　月　　12　　日
                                      書記官　許清琳
附表
 ┌──┬────┬────┬────┬───┬────┐
 │編號│發票日  │面    額│發 票 人│受款人│到期日  │
 ├──┼────┼────┼────┼───┼────┤
 │ 1  │94.08.30│100000元│洪天助  │甲○○│95.03.10│
 │    │        │        │黃珮珍  │      │        │
 ├──┼────┼────┼────┼───┼────┤
 │ 2  │94.08.30│100000元│洪天助  │甲○○│95.09.10│
 │    │        │        │黃珮珍  │      │        │
 ├──┼────┼────┼────┼───┼────┤
 │ 3  │94.08.30│100000元│洪天助  │甲○○│96.03.10│
 │    │        │        │黃珮珍  │      │        │
 ├──┼────┼────┼────┼───┼────┤
 │ 4  │94.08.30│100000元│洪天助  │甲○○│96.09.10│
 │    │        │        │黃珮珍  │      │        │
 └──┴────┴────┴────┴───┴────┘
